最高法院刑事判決　　　　　　　　　　　　　　　九十三年度台上字第一五九七號
　　上　訴　人　甲○○原名黃.
右上訴人因偽造文書案件，不服台灣高等法院中華民國九十年八月十六日第二審判決
（九十年度上訴字第一五六二號，起訴案號：台灣板橋地方法院檢察署八十八年度偵
字第九八二一號），提起上訴，本院判決如左：
    主  文
上訴駁回。
    理  由
一偽造私文書部分：
按刑事訴訟法第三百七十七條規定，上訴於第三審法院，非以判決違背法令為理由，
不得為之。是提起第三審上訴，應以原判決違背法令為理由，係屬法定要件。如果上
訴理由狀並未依據卷內訴訟資料，具體指摘原判決不適用何種法則或如何適用不當，
或所指摘原判決違法情事，顯與法律規定得為第三審上訴理由之違法情形，不相適合
時，均應認其上訴為違背法律上之程式，予以駁回。上訴人甲○○（原名黃洪月寶）
上訴意旨略稱(一)、伊曾於原審提出刑事上訴理由狀指陳隆天名義之互助會於民國八十
四年十一月五日由伊向陳涇淄借標，當月以新台幣（下同）三千元得標，八十五年十
二月五日開標時由李梅（以其子陳正彥名義為會員）得標，當天陳涇淄亦到場，開標
後陳涇淄向伊表示要收借標之會款，伊即按慣例以八十五年十二月之標金計算，給付
陳涇淄五十五萬元，其中十一萬元尚未能給付，此經告訴人於原自訴案件自訴狀附表
應付應收會款中已自承，並有陳涇淄簽名之收據一紙可證。又陳涇淄自稱每次開標均
到場，八十四年十一月十五日陳涇淄是否到場，攸關上訴人是否該當偽造文書之犯行
，原審未予調查，亦未於判決內說明不予調查之理由，難謂適法。(二)、上訴人不識字
，連自己名字均須他人書寫由伊臨摹，無能力書寫翁美秀等人之名字，上訴人及告訴
人均曾陳稱上訴人於標會時僅書寫金額，未寫得標人名字，原審未察，逕認上訴人偽
簽會員之署押，亦有未合等語。
惟查：採證認事係屬事實審法院之職權，而法院憑以認定犯罪事實之證據，並不以直
接證據為限，即綜合各種直接、間接證據，本於推理作用，為其認定犯罪事實之基礎
，如不違背經驗法則與論理法則，亦非法所不許。原判決依憑告訴人陳隆天、陳涇淄
之指述、證人翁美秀於第一審及第一審法院八十六年度自字第二二九號他案中之證述
、證人陳錫娥於第一審調查時之證述，並卷附互助會會員名單影本十一紙、支票影本
等證據，為綜合判斷，認上訴人有原判決事實欄所載行使偽造私文書（標單）冒標會
款之犯行，因而維持第一審論處上訴人連續行使偽造私文書，足以生損害於他人罪刑
之判決，駁回上訴人在第二審之上訴。已詳其調查證據之結果及證據取捨並認定犯
罪事實之理由，且對於上訴人否認犯罪所辯各節如何不足採，詳加說明指駁。所為論
斷均有卷存證據資料可資覆按，就形式上觀察，要無調查未盡、採證認事違背經驗法
則及論理法則、理由不備或其他違背法令之情形，尚難任意指摘為違法。原判決理由
二之(一)說明綜合前開證據調查之結果，採告訴人陳隆天於事實審指稱：「被告（指上
訴人）所提出簽收會款之收據二紙，其中一紙是八十五年四月五日開標之互助會，我
有標，亦有拿到錢，因那時被告還沒退票，後來八十五年十二月五日那個會，是別人
標到，但我媽（陳涇淄）堅持要拿錢，因為那天才知道我們的會被被告標走了，所以
他就以別人標到之錢，算給我們，我媽媽才簽名，之後也都退票。」、「我沒有標過
會，事前被告就把我的會標走，八十五年十二月五日，我要標會時，被告才比照十二
月五日當天得標的人的利息計算會款給我，我沒有事前同意被告標我的會」等語，為
上訴人不利認定證據之一，並明上訴人於原審調查時亦直承互助會標會時係在會單
上寫上名字及標金等情，雖其於冒標後，為當事人發覺時有將部分會款返還，乃上訴
人冒標後之民事糾葛，與已成立之偽造文書犯行不生影響，上訴人所辯無偽造標單冒
標會款，不足採之心證理由。又原審於審判期日調查證據時，訊問上訴人尚有何證據
請求調查，上訴人亦稱：「沒有」，有原審審判筆錄可稽，難認有調查未盡或理由不
備之情形。此項採證論斷，並無違背經驗法則、論理法則或理由不備之情形，乃原審
採證職權之適法行使，不得任意指摘為違法。卷查上訴人於事實審審理中，並未曾主
張其不識字不會簽名，無能力書寫翁美秀等人之名字，且觀事實審調查訊問筆錄上其
簽名相當自然，上訴意旨(二)係於上訴第三審之法律審後，始就其是否識字，有無能力
書寫自己及他人之姓名等事項，為單純事實之爭辯，亦非上訴第三審之合法理由。此
外，上訴意旨徒憑己見，就原審採證認事職權之適法行使，及原判決已明白論斷之事
項，任意指摘違法或為單純事實之爭辯，核與法律規定得為第三審上訴理由之違法情
形，不相適合，應認其關於此部分之上訴違背法律上之程式，予以駁回。
二詐欺部分：
按刑事訴訟法第三百七十六條所列各罪之案件，經第二審判決者，不得上訴於第三審
法院，法有明文。本件上訴人牽連犯詐欺罪部分，原判決認係成立刑法第三百三十九
條第一項之罪，核屬刑事訴訟法第三百七十六條第四款之案件，依上開說明，既經第
二審判決，自不得上訴於第三審法院。縱此部分與前述上訴人行使偽造私文書部分有
牽連關係，為裁判上一罪，但其行使偽造私文書部分之上訴為不合法，本院應從程序
上予以駁回，而無從為實體上判決，對於輕罪之此部分，亦無從適用審判不可分原則
，為實體上審判。上訴人竟復對此部分提起上訴，顯為法所不許，應予駁回。
據上論結，應依刑事訴訟法第三百九十五條前段，判決如主文。
中　　　華　　　民　　　國　　九十三　　年　　　三　　　月　　三十一　　日
                              最高法院刑事第十二庭
                                  審判長法官  賴　忠　星
                                        法官  王　居　財
                                        法官  張　清　埤
                                        法官  林　開　任
                                        法官  呂　永　福
      右正本證明與原本無異
                                              書  記  官
中　　　華　　　民　　　國　　九十三　　年　　　四　　　月　　　八　　　日
                                                                        Ｅ
